---
format:
  beamer:
    navigation: empty
    header-includes: |
      % --- DATI DOCUMENTO ---
      \title{Analisi del conflitto in Ucraina}
      \author{Gruppo H}
      \date{04-05-2026}
      \institute{Università di Bologna}

      % --- PACCHETTI E COLORI ---
      \usepackage{tikz}
      \usepackage{tcolorbox}
      \tcbuselibrary{skins}
      \definecolor{beamer@main}{RGB}{168,41,37}
      \setbeamercolor{structure}{fg=beamer@main}

      % --- BANNER SUPERIORE ---
      \setbeamertemplate{headline}{%
        \begin{beamercolorbox}[wd=\paperwidth,ht=0.85cm]{}
          \begin{tikzpicture}[remember picture,overlay]
            \fill[beamer@main] (0,0) rectangle (\paperwidth,0.85cm);
            \node[anchor=west,text=white,font=\small\bfseries] at (0.3cm,0.55cm) {Alma Mater Studiorum -- Università di Bologna};
            \node[anchor=west,text=white,font=\scriptsize] at (0.3cm,0.2cm) {Dipartimento di Statistica};
          \end{tikzpicture}
        \end{beamercolorbox}
      }

      % --- BARRA INFERIORE (FOOTLINE) ---
      \setbeamercolor{author in head/foot}{bg=beamer@main, fg=white}
      \setbeamercolor{title in head/foot}{bg=gray!20, fg=black}
      \setbeamercolor{date in head/foot}{bg=gray!10, fg=black}

      \setbeamertemplate{footline}{%
        \leavevmode%
        \hbox{%
        \begin{beamercolorbox}[wd=.33\paperwidth,ht=2.5ex,dp=1.5ex,leftskip=1em,center]{author in head/foot}%
          \usebeamerfont{author in head/foot}\textbf{Gruppo H}
        \end{beamercolorbox}%
        \begin{beamercolorbox}[wd=.34\paperwidth,ht=2.5ex,dp=1.5ex,center]{title in head/foot}%
          \usebeamerfont{title in head/foot}Analisi Conflitto Ucraina
        \end{beamercolorbox}%
        \begin{beamercolorbox}[wd=.33\paperwidth,ht=2.5ex,dp=1.5ex,rightskip=1em,center]{date in head/foot}%
          \usebeamerfont{date in head/foot}04-05-2026 \hfill \insertframenumber{} / \inserttotalframenumber
        \end{beamercolorbox}}%
      }

      % --- TEMPLATE TITLE PAGE ---
      \setbeamertemplate{title page}{
        \vspace{0.5cm}
        \begin{center}
          \begin{tcolorbox}[enhanced, colback=beamer@main, arc=3mm, boxrule=0pt, drop shadow, width=\textwidth, halign=center, top=6mm, bottom=6mm]
            {\LARGE\bfseries\color{white}\inserttitle}
          \end{tcolorbox}
          \vspace{0.8cm}
          {\large \insertauthor\par}
          \vspace{0.4cm}
          {\normalsize \insertinstitute\par}
          \vspace{0.8cm}
          {\large \insertdate\par}
        \end{center}
      }
---

## {state="plain"}

\titlepage

```{r setup_data}
#| echo: false
#| message: false
#| warning: false
library(tidyverse)
library(knitr)
library(kableExtra)
library(here)

# Caricamento del dataset (Assicurati che il percorso sia corretto)
master_data <- read_csv(here("DATA/PROCESSED/master_dataset_ukraine.csv"))
df <- read_csv(here("DATA/PROCESSED/dataset_finale_integrato.csv"))
```

---

## Obiettivi e Domande della Ricerca

Il nostro studio si è evoluto in tre direzioni complementari per analizzare lo shock del 2022:

1. **Driver Migratori:**
   Quali fattori (Violenza, Distanza, PIL) determinano la scelta del paese di destinazione, nell'ipotesi che i flussi partono a causa della guerra, si riversano sui confini per la gravità spaziale, ma si stabilizzano dove l'economia è più forte?

2. **Shock Macroeconomico:**
   Come hanno reagito l'inflazione e i tassi di disoccupazione europei all'afflusso massiccio di rifugiati?

3. **Resilienza Economica e Confini:**
   Esiste un differenziale di impatto sul PIL pro capite tra i paesi confinanti (prima linea) e i paesi non confinanti? Lo shock migratorio ha influenzato la crescita in modo asimmetrico? 

---

## Focus: Resilienza Economica e Confini

La terza domanda di ricerca mira a isolare l'effetto "confine" sulla crescita economica:

- **Asimmetria Geografica:** Analisi delle variazioni di PIL pro capite tra paesi limitrofi (es. Polonia, Romania, Moldavia) e il resto d'Europa.
- **Correlazione con i Flussi:** Verificare se la magnitudo dell'afflusso migratorio post-febbraio 2022 ha agito come driver di spesa (stimolo fiscale) o come pressione sulle risorse.
- **Ipotesi OLS:** Testare se, a parità di condizioni iniziali, la prossimità al conflitto ha generato traiettorie di PIL significativamente diverse.

---

## Metodologia: Integrazione dei Dataset

Per rispondere a queste domande, abbiamo fuso due database eterogenei in un unico **Dataset Integrato**:

:::: {.columns}

::: {.column width="50%"}
**Fonti integrate:**

- **Dataset Migratorio:** UNHCR (Flussi), ACLED (Vittime), CEPII (Distanze).
- **Dataset Macro:** World Bank (PIL reale, Inflazione, Crescita %).
:::

::: {.column width="50%"}
**Processo di Merging:**

- **Chiavi Uniche:** Join su **ISO3** e **Anno**.
- **Armonizzazione:** Conversione dei microdati bellici in aggregati annuali.
- **Feature Selection:** Rimozione della variabile `Protest_Events`.
- **Bilanciamento:** Gestione dei (NA) per garantire continuità nel Panel.
:::

::::

---

## Struttura del Master Dataset (Codebook)

\textbf{Panel:} 32 Nazioni | 15 Anni (2010-2024) | Frequenza Annuale

```{r codebook}
#| echo: false
#| message: false
#| warning: false

library(knitr)
library(kableExtra)
library(dplyr)

codebook_data <- data.frame(
  Categoria = c("Target (Y)", "Push (X1)", "Pull (X2)", "Friction (X3)", 
                "Macro Shock", "Macro Shock", "Controllo", "Controllo"),
  Variabile = c("Refugees", "Total_Fatalities", "GDP_per_capita", "Dist_km", 
                "crescita_pil", "inflazione", "Periodo", "Confine"),
  Descrizione = c("Flussi rifugiati ucraini", "Intensità conflitto (vittime)", 
                  "Ricchezza paese destinaz.", "Distanza lineare da Kyiv", 
                  "Variazione % PIL reale", "Variazione % prezzi",
                  "Fasi: 2010-13, 14-21, 22-24", "Dummy contiguità (1/0)"),
  Fonte = c("UNHCR", "ACLED", "World Bank", "CEPII", "World Bank", "World Bank", "-", "-")
)

kable(codebook_data, format = "latex", booktabs = TRUE) %>%
  kable_styling(
    latex_options = c("hold_position"),
    font_size = 6
  ) %>%
  column_spec(1, bold = TRUE)
```

**Variabili di Controllo:**

- `Periodo`: Pre-crisi (2010-13), Pre-guerra (2014-21), Post-guerra (2022-24).

- `Confine`: Dummy variabile per identificare la contiguità geografica.

---

## Lo Shock del 2022: Statistiche Descrittive
L'aggregazione temporale evidenzia il "salto" strutturale che giustifica l'uso della variabile $X_1$ (Vittime) come causa scatenante.

```{r temporal_stats}
#| echo: false
#| warning: false
#| message: false

library(tidyverse)
library(knitr)
library(kableExtra)

# Usiamo il dataset definitivo
# (Assicurati che 'df' o 'dataset_finale' sia caricato in memoria)
stats_by_year <- df %>%
  filter(Year >= 2018 & Year <= 2024) %>%
  group_by(Year) %>%
  summarise(
    Tot_Rif = sum(Refugees, na.rm = TRUE),
    Vittime = max(Total_Fatalities, na.rm = TRUE), # max perché è costante per anno
    Infl_Media = mean(inflazione, na.rm = TRUE)
  ) %>%
  mutate(across(where(is.numeric), ~round(., 1)))

# Tabella professionale con 4 colonne
kable(stats_by_year, format = "latex", booktabs = TRUE, 
      col.names = c("Anno", "Tot. Rifugiati", "Vittime Guerra", "Inflazione Media (%)")) %>%
  kable_styling(latex_options = c("striped", "hold_position"), font_size = 8) %>%
  # Evidenziamo la riga del 2022 (quarta riga se partiamo dal 2018)
  row_spec(5, bold = TRUE, background = "#F2F2F2")
```

- **Rottura strutturale (2022)**: Si osserva la simultaneità dello shock. Le vittime passano da poche centinaia a oltre 40.000, i rifugiati superano i 4 milioni e l'inflazione media europea passa dal 3.1% all'11.1% (quasi 4 volte la media pre-guerra).

---

## Dinamica dei Flussi: Prima Linea vs Resto d'Europa

```{r plot_trend_gruppi}
#| echo: false
#| warning: false
#| message: false
#| fig-align: "center"
#| out-width: "85%"
#| fig-height: 4.2

library(tidyverse)
library(scales)
library(here)

# Carichiamo il dataset unico
df <- read_csv(here("DATA/PROCESSED/dataset_finale_integrato.csv"))

# Creiamo i gruppi e calcoliamo la SOMMA dei rifugiati
df_flussi <- df %>%
  filter(iso3 != "UKR") %>% # Escludiamo l'Ucraina (origine)
  mutate(Gruppo = if_else(iso3 %in% c("POL", "ROU", "SVK", "HUN", "MDA"), 
                          "Paesi Confinanti (Prima Linea)", 
                          "Resto d'Europa (26 Nazioni)")) %>%
  group_by(Year, Gruppo) %>%
  summarise(Totale_Rifugiati = sum(Refugees, na.rm = TRUE), .groups = "drop")

# Creiamo il grafico
ggplot(df_flussi, aes(x = Year, y = Totale_Rifugiati + 1, color = Gruppo)) +
  geom_line(linewidth = 1.3) +
  geom_point(size = 2) +
  
  # Linea dell'invasione
  geom_vline(xintercept = 2022, linetype = "dashed", color = "#888888", linewidth = 0.8) +
  geom_label(aes(x = 2022, y = 11000000, label = "Inizio Guerra (2022)"),
             size = 4.5, color = "black", fontface = "bold", fill = "white", label.size = 0.5) +
  
  # Scala Logaritmica
  scale_y_log10(
    breaks = c(1, 1000, 100000, 1000000, 10000000),
    labels = c("0", "1.000", "100.000", "1 Milione", "10 Milioni"),
    expand = expansion(mult = c(0, 0.2)) 
  ) +
  
  # Colori coordinati con l'analisi macroeconomica successiva
  scale_color_manual(values = c(
    "Paesi Confinanti (Prima Linea)" = "#D55E00", 
    "Resto d'Europa (26 Nazioni)" = "#0072B2"
  )) +
  
  theme_minimal(base_size = 12) +
  theme(
    legend.position = "bottom",
    legend.title = element_blank(), 
    plot.title = element_text(face = "bold", size = 14),
    panel.grid.minor = element_blank()
  ) +
  labs(
    title = "Volumi di Accoglienza: Il peso della Frontiera",
    x = "Anno",
    y = "Rifugiati Totali Accolti (Scala Log10)"
  )
```

**Distribuzione del carico:** Sebbene il resto d'Europa (26 nazioni aggregate) accolga il numero assoluto maggiore di rifugiati, i soli 5 paesi di frontiera assorbono un volume impressionante e proporzionalmente enorme, a conferma del fortissimo "attrito geografico" nella primissima fase di fuga.

---

## L'Effetto Gravità: Distanza e PIL

```{r plot_scatter}
#| fig-pos: "H"
#| fig-width: 8
#| fig-height: 5
#| out-width: "100%"
#| warning: false
#| message: false

library(ggplot2)
library(scales)
library(ggrepel)
library(dplyr)
library(tidyr) # Ci serve per la funzione drop_na()

master_data %>%
  # 1. Pulizia: Togliamo chi ha 0 rifugiati (evita log di 0) 
  filter(Year == 2022, Refugees > 0) %>%
  # E togliamo eventuali righe con dati mancanti per evitare i Warning
  drop_na(Dist_km, GDP_per_capita, Refugees) %>%
  
  ggplot(aes(x = Dist_km, y = Refugees)) +
  
  geom_smooth(method = "lm", se = FALSE, color = "#D55E00", linetype = "dashed", linewidth = 0.8) +
  
  # 2. Doppio mapping: Size E Fill dipendono entrambi dal PIL pro-capite
  geom_point(aes(size = GDP_per_capita, fill = GDP_per_capita), 
             shape = 21, color = "white", alpha = 0.9) +
  
  geom_text_repel(aes(label = iso3), 
                  size = 3, color = "#333333",
                  box.padding = 0.4, point.padding = 0.3, segment.color = "grey70") +
  
  # Formattazione assi pulita
  scale_y_log10(labels = comma) +
  scale_x_continuous(labels = comma) +
  
  # 3. Risoluzione errori formato numeri e unione legende
  # Diamo a entrambe le scale lo STESSO nome così R le unisce in una sola legenda
  scale_size_continuous(name = "PIL Pro-Capite:", 
                        range = c(2, 10), 
                        labels = dollar_format(prefix = "$", big.mark = ".", decimal.mark = ",")) +
  
  scale_fill_viridis_c(name = "PIL Pro-Capite:", 
                       option = "plasma", # Palette che va dal viola scuro al giallo chiaro
                       labels = dollar_format(prefix = "$", big.mark = ".", decimal.mark = ",")) +
  
  # Forziamo la legenda a combinare dimensione e colore nei pallini in basso
  guides(fill = guide_legend(), size = guide_legend()) +
  
  theme_minimal(base_size = 12) +
  theme(
    legend.position = "bottom",
    plot.title = element_text(face = "bold", size = 14),
    panel.grid.minor = element_blank()
  ) +
  labs(
    title = "L'Effetto Gravità sulle Migrazioni (2022)",
    subtitle = "I flussi diminuiscono con la distanza, ma i paesi ricchi attraggono di più",
    x = "Distanza da Kyiv (km)", 
    y = "Rifugiati (Scala Log10)"
  )
```

---

## Distribuzione geografica: Mappa dei rifugiati per paese

:::: {.columns}

::: {.column width="70%"}
```{r plot_map}
#| fig-pos: "H"
#| fig-width: 8
#| fig-height: 7
#| out-width: "100%"
#| message: false
#| warning: false

library(ggplot2)
library(sf)
library(rnaturalearth)
library(rnaturalearthdata)
library(dplyr)
library(scales)

# 1. Scarichiamo i confini dell'Europa
europe <- ne_countries(scale = "medium", returnclass = "sf", continent = "Europe")

# 2. Filtriamo i nostri dati per il 2022
map_data_2022 <- master_data %>% filter(Year == 2022)

# 3. Uniamo usando adm0_a3 (molto più affidabile di iso_a3 per i confini)
europe_data <- europe %>% 
  left_join(map_data_2022, by = c("adm0_a3" = "iso3"))

# 4. Disegniamo la mappa
ggplot(data = europe_data) +
  # Livello 1: Sfondo per tutti i paesi europei (grigio chiaro)
  geom_sf(fill = "#E8E8E8", color = "white", linewidth = 0.4) +
  
  # Livello 2: Coloriamo solo i paesi del nostro dataset con i rifugiati
  geom_sf(aes(fill = Refugees), color = "white", linewidth = 0.5) +
  
  # Livello 3: Evidenziamo l'Ucraina come "Epicentro" (grigio scuro, bordo rosso)
  geom_sf(data = europe_data %>% filter(adm0_a3 == "UKR"),
          fill = "#555555", color = "#D55E00", linewidth = 0.8) +
  geom_sf_text(data = europe_data %>% filter(adm0_a3 == "UKR"),
               aes(label = "UKR"), color = "white", size = 3.5, fontface = "bold") +
  
  # Inquadratura allargata per includere Portogallo, Scandinavia e Cipro
  coord_sf(xlim = c(-12, 45), ylim = c(34, 71), expand = FALSE) +
  
  # Scala colori "Plasma" con legenda orizzontale formattata
  scale_fill_viridis_c(
    option = "plasma", 
    trans = "log10", 
    labels = comma_format(big.mark = ".", decimal.mark = ","),
    na.value = "transparent", # Lascia trasparire lo sfondo grigio
    name = "Numero di Rifugiati (Scala Log10)",
    guide = guide_colorbar(
      direction = "horizontal",
      barheight = unit(4, "mm"),
      barwidth = unit(80, "mm"),
      title.position = "top",
      title.hjust = 0.5
    )
  ) +
  
  # Tema mappa pulito
  theme_void(base_size = 12) +
  theme(
    legend.position = "bottom",
    legend.margin = margin(t = 10, b = 10),
    plot.title = element_text(face = "bold", size = 16, hjust = 0.5),
    plot.subtitle = element_text(size = 11, hjust = 0.5, color = "#555555", margin = margin(b = 10)),
  ) +
  labs(
    title = "Geografia dell'Accoglienza in Europa (2022)",
    subtitle = "Intensità dei flussi migratori. In grigio scuro l'epicentro del conflitto (UKR)."
  )
```

:::

::: {.column width="35%"}
- **Vicinanza**: Polonia e Romania hanno accolto i primi flussi per prossimità.

- **Economia**: Germania e Cechia hanno attratto i flussi per ricchezza e welfare.

- **Distanza**: Italia, Spagna e Francia hanno ricevuto meno flussi perché lontane.
:::
::::

---

## Lo Shock Macroeconomico: Dinamiche dell'Inflazione

```{r plot_inflazione}
#| echo: false
#| warning: false
#| message: false
#| fig-align: "center"
#| out-width: "85%"
#| fig-width: 8
#| fig-height: 4.2

library(tidyverse)
library(here)

df <- read_csv(here("DATA/PROCESSED/dataset_finale_integrato.csv"))

# Calcoliamo la media dell'inflazione per i TRE gruppi (inclusa Ucraina)
df_inflazione <- df %>%
  filter(Year >= 2018) %>%
  mutate(Gruppo = case_when(
    iso3 == "UKR" ~ "Ucraina",
    iso3 %in% c("POL", "ROU", "SVK", "HUN", "MDA") ~ "Paesi Confinanti (Prima Linea)", 
    TRUE ~ "Resto d'Europa"
  )) %>%
  group_by(Year, Gruppo) %>%
  summarise(Media_Inflazione = mean(inflazione, na.rm = TRUE), .groups = 'drop')

# Creiamo il grafico
ggplot(df_inflazione, aes(x = Year, y = Media_Inflazione, color = Gruppo)) +
  geom_line(linewidth = 1.2) +
  geom_point(size = 3) +
  geom_vline(xintercept = 2022, linetype = "dashed", color = "darkred", linewidth = 0.8) +
  geom_vline(xintercept = 2020, linetype = "dashed", color = "darkred", linewidth = 0.8) +
    geom_label(
    aes(x = 2022, y = 0), label = "Inizio Guerra (2022)", na.rm = TRUE,
    size = 4.5, color = "black", fontface = "bold", fill = "white", label.size = 0.5,
    inherit.aes = FALSE
  ) + 
  geom_label(
    aes(x = 2020, y = 20), label = "Shock Pandemico (2020)", na.rm = TRUE,
    size = 4.5, color = "black", fontface = "bold", fill = "white", label.size = 0.5,
    inherit.aes = FALSE
  ) +
  scale_color_manual(values = c(
    "Ucraina" = "#A82925",                           # Rosso scuro (Epicentro)
    "Paesi Confinanti (Prima Linea)" = "#D55E00",    # Arancione (Frontiera)
    "Resto d'Europa" = "#0072B2"                     # Blu (Periferia/Resto)
  )) +
  scale_x_continuous(breaks = 2018:2024) +
  labs(
    y = "Tasso di Inflazione Medio (%)",
    x = "Anno",
    color = ""
  ) +
  theme_minimal(base_size = 12) +
  theme(legend.position = "bottom")
```

**Inflazione Divergente**: Prezzi più alti nei paesi confinanti rispetto alla media UE per shock da domanda.

**Shock dell'Ucraina**: Inflazione estrema causata da svalutazione e crollo della capacità produttiva causate dalla guerra.

---
```{r prep_macro_groups}
#| echo: false
#| message: false
#| warning: false

library(tidyverse)
library(here)

# Carichiamo il dataset unico
df <- read_csv(here("DATA/PROCESSED/dataset_finale_integrato.csv"))

# Creiamo le categorie per il confronto
df_groups <- df %>%
  mutate(Gruppo = case_when(
    iso3 == "UKR" ~ "Ucraina",
    iso3 %in% c("POL", "ROU", "SVK", "HUN", "MDA") ~ "Paesi Confinanti",
    TRUE ~ "Resto d'Europa"
  )) %>%
  # Calcoliamo le medie per gruppo per ogni anno
  group_by(Year, Gruppo, periodo) %>%
  summarise(
    crescita_pil = mean(crescita_pil, na.rm = TRUE),
    inflazione = mean(inflazione, na.rm = TRUE),
    .groups = "drop"
  )
```

## Dinamiche di Crescita: Confinanti vs Resto d'Europa

Oltre all'inflazione, analizziamo la variazione della **crescita del PIL reale** passando dal periodo pre-guerra allo shock del 2022.

```{r plot_pil_gruppi, out.width="80%", fig.align="center"}
ggplot(df_groups, aes(x = Year, y = crescita_pil, color = Gruppo)) +
  geom_vline(xintercept = 2022, linetype = "dashed", color = "black") + 
  geom_label(aes(x = 2022, y = max(df_groups$crescita_pil, na.rm = TRUE), label = "Inizio Guerra (2022)"),
             size = 4.5, color = "black", fontface = "bold", fill = "white", label.size = 0.5) +
  geom_line(linewidth = 1.3) +
  scale_color_manual(values = c(
    "Ucraina" = "#A82925",          # Rosso Unibo
    "Paesi Confinanti" = "#555555", # Grigio scuro
    "Resto d'Europa" = "#0072B2"    # Blu accademico
  )) +
  theme_minimal(base_size = 12) +
  labs(title = "Crescita del PIL Media (%)", x = "Anno", y = "% PIL") +
  theme(legend.position = "bottom")
```

---

## Statistiche Descrittive: Macroeconomia (2014-2024)

:::::: {.columns}

::: {.column width="50%"}
\centering \textbf{Crescita PIL (\%)}
```{r tab_pil}
#| echo: false
#| message: false
#| warning: false

library(tidyverse)
library(knitr)
library(kableExtra)

# Prepariamo i dati filtrando i periodi di interesse
df_stats <- df %>%
  filter(periodo %in% c("Pre-guerra", "Post-guerra")) %>%
  mutate(Gruppo = case_when(
    iso3 == "UKR" ~ "UKR",
    iso3 %in% c("POL", "ROU", "SVK", "HUN", "MDA") ~ "Conf.",
    TRUE ~ "Resto"
  )) %>%
  group_by(Gruppo, periodo) %>%
  summarise(
    Media = mean(crescita_pil, na.rm = TRUE),
    SD = sd(crescita_pil, na.rm = TRUE),
    Min = min(crescita_pil, na.rm = TRUE),
    Max = max(crescita_pil, na.rm = TRUE),
    .groups = "drop"
  )

kable(df_stats, format = "latex", booktabs = TRUE, digits = 1) %>%
  kable_styling(latex_options = c("striped", "scale_down"), font_size = 6) %>%
  column_spec(3, bold = TRUE, color = ifelse(df_stats$Media < 0, "red", "black"))
```
:::
::: {.column width="50%"}
\centering \textbf{Inflazione (\%)}
```{r tab_inflazione}
#| echo: false
#| message: false
#| warning: false

df_stats_infl <- df %>%
  filter(periodo %in% c("Pre-guerra", "Post-guerra")) %>%
  mutate(Gruppo = case_when(
    iso3 == "UKR" ~ "UKR",
    iso3 %in% c("POL", "ROU", "SVK", "HUN", "MDA") ~ "Conf.",
    TRUE ~ "Resto"
  )) %>%
  group_by(Gruppo, periodo) %>%
  summarise(
    Media = mean(inflazione, na.rm = TRUE),
    SD = sd(inflazione, na.rm = TRUE),
    Min = min(inflazione, na.rm = TRUE),
    Max = max(inflazione, na.rm = TRUE),
    .groups = "drop"
  )

kable(df_stats_infl, format = "latex", booktabs = TRUE, digits = 1) %>%
  kable_styling(latex_options = c("striped", "scale_down"), font_size = 6)
```
:::

::::::

\scriptsize

- **Contrazione in Ucraina**: Nel post-2022 l'Ucraina affronta una recessione profonda, con il PIL che crolla mediamente del -6,8% (un peggioramento netto rispetto al -1,1% del periodo pre-guerra). L'inflazione media si attesta al 13,2%, confermando un'economia di guerra sotto stress estremo a causa della distruzione delle capacità produttive.

- **Shock Asimmetrico in Europa**: I paesi confinanti vedono la propria crescita rallentare all'1,4% (dal 3,5% precedente), subendo al contempo un'impennata inflattiva dell'11,2%. Questo aumento dei prezzi è quasi il doppio rispetto al 6,0% registrato nel resto d'Europa, evidenziando una pressione economica molto più marcata per chi si trova in "prima linea".

---

## Modello di Regressione

Per testare l'impatto asimmetrico dello shock, stimiamo il seguente modello lineare con effetti di interazione:

\vspace{0.1cm}
\scriptsize
$$Y_{it} = \beta_0 + \beta_1 R_{it} + \beta_2 C_i + \beta_3 T_t + \beta_4 (C_i \times T_t) + \beta_5 (R_{it} \times T_t) + \beta_6 INF_{it} + \beta_7 FAT_{it} + \epsilon_{it}$$
\normalsize
\vspace{0.1cm}

```{r tab_variabili_modello}
#| echo: false
#| message: false
#| warning: false

library(knitr)
library(kableExtra)

# Creiamo il dataframe con le specifiche del modello
variabili_df <- data.frame(
  Variabile = c("$Y_{it}$", "$R_{it}$", "$C_i$", "$T_t$", "$C_i \\times T_t$", 
                "$R_{it} \\times T_t$", "$INF_{it}$", "$FAT_{it}$", "$\\epsilon_{it}$"),
  Descrizione = c("PIL pro capite (USD correnti)", "Numero rifugiati ucraini", 
                  "Dummy paesi confinanti (1/0)", "Dummy post-guerra ($t \\ge 2022$)", 
                  "Interazione: confinanza $\\times$ post", "Interazione: rifugiati $\\times$ post", 
                  "Tasso di inflazione (\\%)", "Vittime totali di conflitto", "Termine di errore"),
  Tipo = c("Continua", "Continua", "Dummy", "Dummy", "Interazione", 
           "Interazione", "Continua", "Continua", "-"),
  Fonte = c("World Bank", "UNHCR", "-", "-", "-", "-", "World Bank", "ACLED", "-")
)

# Generiamo la tabella compatta
kable(variabili_df, format = "latex", booktabs = TRUE, escape = FALSE, align = "clcc") %>%
  kable_styling(latex_options = c("striped", "scale_down"), font_size = 7) %>%
  row_spec(0, bold = TRUE)
```
